【裁判字號】    94,選訴,23
【裁判日期】    950330
【裁判案由】    違反公職人員選舉罷免法
【裁判全文】
臺灣桃園地方法院刑事判決              94年度選訴字第23號
公  訴  人  臺灣桃園地方法院檢察署檢察官
被      告  丁○○
選任辯護人  邱鎮北律師
上列被告因違反公職人員選舉罷免法案件，經檢察官提起公訴（
94年度選偵字第82號），本院判決如下：
    主    文
丁○○連續對於有投票權之人，交付賄賂，而約其投票權為一定
之行使，處有期徒刑拾月，褫奪公權壹年。
    事    實
一、丁○○為使王唯任，或王唯任推出之候選人（惟無證據證明
    王唯任或王樺亦知情），能於民國94年12月3 日之桃園縣
    第16屆縣議員選舉時順利當選，竟自行基於賄選之概括犯意
    ，先於94年10月間某日22時許，在桃園縣八德市○○街248
    巷52號前，交付新臺幣（下同）3,000 元之賄款予具投票權
    之甲○○（所涉投票受賄罪部分，業經檢察官為職權不起訴
    處分），約其戶內有投票權之人共3 人，於上開投票日行使
    投票權時，為投票予王唯任之一定行使，而甲○○於收受賄
    款後，亦許以丁○○於上開投票日行使投票權時，為投票予
    王唯任之一定行使，嗣因王唯任推由王樺登記參選，丁○○乃接續於同年11月初某日晚間，在同縣八德市○○街某處
    ，向甲○○告以王唯任已不參選，係改由其女王樺參選後
    ，即以先前交付之賄款，約使甲○○允於上開投票日改投票
    予王樺，而為投票權之一定行使；其次，丁○○復於同年
    11月13日19時許及數日後之某時點，接續2 度至同縣八德市
    ○○街249 號，向有投票權之戊○○表示倘於該屆縣議員選
    舉行使投票權時，與其有投票權之配偶均投票予王樺，即
    給與2, 000元之賄款，藉此對於有投票權之人行求賄賂，而
    約其為投票權一定之行使，然均為戊○○當場所拒，丁○○
    方倖然離去。迨臺灣桃園地方法院檢察署檢察官因接獲線報
    ，於同年11月24日傳喚甲○○、戊○○到案，始循線查悉上
    情。
二、案經臺灣桃園地方法院檢察署檢察官指揮法務部調查局桃園
    縣調查站移送及桃園縣政府警察局八德分局報請臺灣桃園地
    方法院檢察署檢察官偵查起訴。
    理    由
壹、證據能力部分：
一、按被告以外之人於偵查中向檢察官所為之陳述，除顯有不可
    信之情況者外，得為證據，刑事訴訟法第159 條之1 第2 項
    定有明文。偵查中對被告以外之人（包括證人、鑑定人、告
    訴人、被害人及共同被告等）所為之偵查筆錄，或被告以外
    之人向檢察官所提之書面陳述，性質上均屬傳聞證據。惟現
    階段刑事訴訟法規定檢察官代表國家偵查犯罪、實施公訴，
    依法其有訊問被告、證人及鑑定人之權，證人、鑑定人且須
    具結，而實務運作時，檢察官偵查中向被告以外之人所取得
    之陳述，原則上均能遵守法律規定，不致違法取供，其可信
    度極高，是被告以外之人前於偵查中為證述，除反對該項供
    述得具有證據能力之一方，已釋明「顯有不可信之情況」之
    理由外，不宜遽指該證人於偵查中之陳述不具證據能力。查
    本件證人甲○○、戊○○、乙○○於偵查中，經具結而向檢
    察官所為之陳述，辯護人既未具體釋明上開陳述，有何顯不
    可信之情況以供本院查證，依上揭說明，自具有證據能力。
    辯護人徒空言指摘證人甲○○、戊○○、乙○○於偵查中之
    證詞無證據能力云云，委不足採。
二、又按通訊保障及監察法第3 條第1 項規定：「本法所稱通訊
    如下：一、利用電信設備發送、儲存、傳輸或接收符號、文
    字、影像、聲音或其他信息之有線及無線電信。二、郵信及
    書信。三、言論及談話。．．」，同法第29條亦規定：「監
    察他人之通訊，而有下列情形之一者，不罰：三、監察者為
    通訊之一方或已得通訊之一方事先同意，而非出於不法目的
    者。」由此可知於雙方當事人談話中，其中談話一方或已得
    談話之一方事先同意，基於搜證目的，而將談話內容錄音下
    來，以資作為日後警方偵查犯罪證據之用，揆諸前揭法條規
    定，此行為並無不法情形。最高法院亦認：通訊保障及監察
    法第29條第3 款規定：「監察者為通訊之一方或已得通訊之
    一方事先同意，而非出於不法目的者，不罰」，通訊之一方
    非出於不法目的之錄音，所取得之證據即無證據排除法則之
    適用（最高法院92年度臺上字第2677號刑事判決參照）。而
    本件被告於94年11月13日與證人戊○○談話之錄音帶，證人
    戊○○於本院審理時雖不願表明係何人所錄製，然依其於審
    理中所述，其與被告談話當時，除其配偶外並無他人在場，
    足見該錄音帶應係證人戊○○或其出於其授意所側錄，且其
    事後復配合桃園縣政府警察局八德分局高明派出所員警製作
    譯文，亦徵證人戊○○側錄其與被告談話之目的，旨在蒐集
    被告違反公職人員選舉罷免法之不法事證，顯非出於不法目
    的，依前開說明，該錄音帶應有證據能力。是辯護意旨認：
    該錄音帶涉及以竊聽手段不法取證，有無證據能力尚有研求
    餘地云云，亦非的論。
貳、有罪部分：
一、訊據被告丁○○固坦承有交付3,000 元予證人甲○○，並要
    求其投票予王唯任；及曾以手勢向證人戊○○示意買票等情
    ，惟矢口否認有何違反公職人員選舉罷免法之犯行，辯稱：
    起初只幫王唯任買幾票而已，後來就沒有了，我不認識王
    樺，絕未要求先前收錢之人改支持她云云。然查：
  (一)上揭犯罪事實，業據證人甲○○於本院審理時當庭，證稱：
    我於94年10月間某日22時許，在八德市○○路248 巷52號前
    碰到被告，被告問我要支持誰，我說不知道，被告說如果沒
    有人選，就幫忙王唯任，王唯任要選議員，之後就問我家有
    幾票，我說有4 票，但我女兒在高雄不會回來投，所以只有
    3 票，被告就拿3,000 元給我，並說這是3 票，1 票1,000
    元，所以給我3,000 元，後來被告又於我至八德分局高明派
    出所製作筆錄（即94年11月23日）前2 週之某日晚間，在仁
    和街上，對我說王唯任現在不選了，換成王樺要選，他們
    （指王樺與王唯任）是父女關係，並提到先前給的3,000
    元改支持王樺，被告交給我的3,000 元，已經用掉了等語
    明確，且經證人戊○○於偵查中向檢察官證稱：被告於94年
    11 月13 日19時許，在我住處，說要拿2, 000元給我，是我
    跟我太太的錢，要替縣議員侯選人王樺買票，叫我要投票
    給王樺，當時我拒絕未予收受等語；嗣並於本院審理時到
    庭，結稱：被告曾於94年11月13日17時許到我家，打算給我
    2,00 0元，被告說「燒酒王」（王唯任之綽號）要他幫忙「
    洗票」（意指買票），是要投給他女兒，被告很明確的表示
    是要支持「燒酒王」的女兒，我則對被告說，我們是民進黨
    的，只支持自己的人選，不接受買票，被告說沒關係，大家
    都是朋友，2,000 元買我們夫妻的，1 人1 票，我說不要，
    那是「骯髒人」（閩南語），我們不要，後來被告喝杯茶就
    走了，因我家的門都打開，與被告對話當時，垃圾車又正要
    過來，門前很多人來來去去，因此被告沒有把錢拿出來，大
    約2、3天或3 、4 天後，被告又來我家，表示要以2,000 元
    買我們2 票，但我不接受，被告就沒再來了，另甲○○至警
    局製作筆錄前，曾對我說被告有向她買票，她只說被告拿了
    3,000 元給她，要她投票給「燒酒王」的女兒等語甚詳。而
    被告於94年11月13日與證人戊○○談話之錄音帶，經本院播
    放勘驗結果，雖無法全部辨識其內容，然被告確於是日有以
    閩南語向證人戊○○提及：「你們2 票，我來當做1 票就好
    ，不管啦... 我錢就給你，聽懂嗎？... 我給你算2 票，好
    嗎？2, 000元... 我給你算2 票，就算1 票也沒關係，聽不
    懂嗎？你就1 票蓋給他就好，我就2,000 元給你」等語，另
    證人戊○○亦果於該次對話過程中出言：「... 那個很恐怖
    ，那個骯髒人（閩南語）」等情，復有本院95年3 月15日製
    作之勘驗筆錄1 份在卷可憑。再參以被告既坦言有向證人甲○○、戊○○買票，可見渠等間之交情非惡，倘非確有其事
    ，證人甲○○、戊○○衡情自無甘冒偽證罪之處罰，以設詞
    構陷被告之理，是其二人前揭證述，應屬實情，堪可採信。
    至被告上開所辯，則係事後卸責之詞，要無可採。
  (二)至辯護意旨雖謂：由錄音帶內容觀之，被告並未向證人戊○○夫妻提及票要投給誰，證人戊○○竟仍狡稱「被告明確表
    示要支持燒酒王的女兒」，足見其證述不可採云云。然查：
    上開被告與證人戊○○談話之錄音帶，經本院播放勘驗結果
    ，其錄音品質非佳，而無法全部辨識其內容，已如前述，是
    辯護人徒憑此一內容尚未能完整辨識之對話錄音，即遽認證
    人戊○○係為坐實被告入罪，始為前揭證述云云，自非有理
    。
  (三)再臺灣桃園地方法院檢察署94年度選偵字第82號偵查卷第69
    、70頁監視器翻拍照片所示車號4732-LH 號白色廂形車係庚○○所使用，另上開偵查卷第71頁監視器翻拍照片所示之人
    （監視器顯示時間為94年11月12日14時33分），乃己○○、
    庚○○父子等情，則經證人庚○○於審理時到庭指認無訛，
    且有照片2 張、汽車保險單影本及行車執照影本各1 份在卷
    可考。而證人戊○○固於警詢時以祕密證人身分，指稱：我
    於94年11月12日14時50分，有見到王唯任與其子王頡到被
    告家中拜訪，有里內辦公室監視器錄影為證云云，然其於本
    院審理時既自承就王唯任之身形、面貌並不熟悉，則其警詢
    中之指訴或係出於誤認，尚難憑此推認證人戊○○即有構陷
    被告之意，辯護人執此而認證人戊○○前揭證述不實云云，
    亦難採憑。
  (四)另證人甲○○於警詢、檢察官偵查及本院審理時，就被告交
    付3,000 元賄款暨告知改投票予王樺之詳細時間、扣案3,
    000 元是否被告所交付之賄款等節，所述雖有不同，但就被
    告確有交付3,000 元，並約其投票予王樺而為一定行使等
    重要情節，其證述則自警詢時起迄本院審理時止均吻合無誤
    ，且其與被告素無怨隙，在負偽證罪處罰之心理壓力下仍屢
    次為相同指述，足徵其上開證述應非虛構，尚難僅因其交付
    賄款之詳細時間等細節部分之證述不一，即逕認其所為證言
    均不足採。再者，證人證述差異之成因非一，或出於記憶錯
    誤，或出於敘述脫漏，非不能於審判中透過詢問或詰問以究
    明真相，是證人甲○○既於本院審理時經公訴人及辯護人交
    互詰問後已證述明確，自得作為本件認定犯罪之基礎，辯護
    意旨摭拾證人部分證詞之瑕疵，即謂其證詞不可採信云云，
    要屬無據。
  (五)再辯護人雖又辯以：嗣後王唯任並未登記參選，惟按買票之
    行為人身分，應自登記為侯選人開始，是被告幫王唯任買票
    ，並不構成賄選買票罪之任一行為態樣云云，然查公職人員
    選舉罷免法之立法目的，在於端正選風，肅清賄選，觀之該
    法第90條之1 第1 項之規定，並未規定行為人以登記參選為
    要件，且若以行為人登記參選為構成要件，則行為人如在選
    舉前遭查獲賄選之情事，嗣後刻意不登記參選，反而會造成
    法所不罰之情形，而構成法律漏洞，致有心賄選者皆循此漏
    洞，而競相於選舉前實施賄選，則前開立法目的不僅無法達
    成，反而變相鼓勵行為人在選前賄選，自非適宜。故辯護人
    此部分辯解，顯與立法目的有違，尤無足取。
  (六)綜上所述，本件事證明確，被告犯行洵堪認定，應予依法論
    科。
二、按被告丁○○犯罪後，公職人員選舉罷免法第90條之1 第1
    項之規定，業於94年11月30日修正公布，該條之構成要件固
    無變更，但罰則已由舊法規定處5 年以下有期徒刑，得併科
    新臺幣400,000 元以上4,000,000 元以下罰金，修正為處3
    年以上10年以下有期徒刑，得併科新臺幣1,000,000 元以上
    10,000 ,000 元以下罰金，茲比較新舊法之規定，以舊法較
    有利於被告，依刑法第2 條第1 項但書之規定，應適用修正
    前公職人員選舉罷免法第90條之1 第1 項之規定處斷。又公
    職人員選舉罷免法第90條之1 之賄選罪，其行求賄選階段，
    屬行賄者單方意思表示行為，不以相對人允諾為必要，而交
    付賄選階段，則行賄者已實施交付賄賂之行為，一經交付，
    罪即成立，但以收受者已收受，而有其受賄意思者為限。另
    所謂之「約其為一定之行使」者，此係就目的條件而為之規
    定，稱「約其」即要約或約使，屬單方意思，一經此行為，
    其罪既已成立，至其為明示或默示，則非所問。是被告就其
    交付賄款予具投票權之甲○○，約其戶內有投票權之人共3
    人，投票予王唯任、王樺，而為投票權之一定行使，經甲○○以受賄意思受領之所為，核係犯修正前公職人員舉選罷
    免法第90條之1 第1 項之對於有投票權之人交付賄賂而約為
    一定行使罪；又被告向有投票權之戊○○表示，倘投票予王
    樺，即給與賄款，然皆為其所拒，顯見戊○○並無受賄之
    意思，故核被告此部分所為，應認僅達於行求之階段，係犯
    修正前同法第90條之1 第1 項之對於有投票權之人行求賄賂
    而約為一定行使罪，公訴意旨漏未斟酌上情，認被告亦係犯
    對於有投票權之人交付賄賂而約為一定行使罪，容有未洽。
    被告交付賄賂予甲○○1 次後，雖先後約其投票予王唯任、
    王樺；並曾2 度向戊○○行求賄賂，均為戊○○所拒，但
    其分別係以實現一個犯罪為目的，而侵害同一法益，其各次
    舉動應為全部犯罪行為之一部，應各依接續犯理論，分別論
    以包括之一罪。公訴人於論告時認被告約使甲○○先後投票
    予王唯任、王樺，犯意各別，應予分論併罰，亦屬誤會。
    被告對於有投票權之人，先後交付賄賂及行求賄賂各1 次之
    犯行，均時間緊接，雖有行求、交付階段之區別，惟其均屬
    投票行賄罪之基本構成要件相同，顯係基於概括犯意為之，
    為連續犯，應依較重之對於有投票權之人交付賄賂而約為一
    定行使罪論以一罪，並依法加重其刑。至被告交付賄賂約使
    甲○○投票予王唯任，而為投票權一定行使之犯行，雖未據
    起訴，然與已起訴且經本院論罪科刑之對於有投票權之人交
    付賄賂而約為一定行使罪即約其投票予王樺部分，既有接
    續犯之實質上一罪關係，自為起訴之效力所及，本院應併予
    審理。爰審酌選舉制度乃落實民主政治之最直接方式，透過
    選民以評斷候選人之才德、品行、學識、操守、政見而達到
    選賢與能之目的，其攸關國家政治發展之良窳、法律之興廢
    、公務員之進退，影響國家根基及人民權利至深且鉅，而賄
    選為敗壞選風之主要根源，金錢介入選舉將嚴重戕害民主政
    治之根基，被告為求王唯任或王唯任推出之候選人王樺，
    得以順利當選縣議員，竟對有投票權人交付及行求賄賂之行
    為，影響有投票權人自由行使其投票權之意思，敗壞選風，
    助長賄選，腐蝕民主法治根基，導致民主政治無法落實建立
    ，且其於犯罪後猶飾詞狡辯，矢口否認犯行，未見悔意，及
    其等之犯罪動機、目的、手段、素行等一切情狀，認公訴人
    具體求處被告有期徒刑1 年2 月，並宣告禠奪公權5 年，稍
    嫌過重，故予量處如主文所示之刑，併依公職人員選舉罷免
    法第98條第3 項之規定，宣告褫奪公權1 年，以示懲儆。
三、至扣案之現金3,000 元，並非被告所交付之賄賂，業經證人
    甲○○於審理時證述在卷；而為警搜索查扣之名冊1 張、便
    條紙1 紙，及楊秀娥、劉景妹、曾秋香、范楊秀蝦等4 人之
    身分證影本共4 紙等物，則經證人即被告之配偶丙○○到庭
    指稱：楊秀娥等4 人之身分證影本，是其等4 人欲經由我介
    紹參與國民黨婦女會時，交予我填寫資料，另我為聯絡陳雪
    前來收取婦女會資料，及便於聯絡鄰居童淑珍收掛號信等，
    才陳雪等2 人之資料，寫於該便條紙上等語，被告復辯稱：
    該名冊是3 年前辦中秋晚會之名冊等語，本院復查無證據證
    明上開扣案物品與本案有何關涉，自不予宣告沒收。另被告
    用以交付甲○○之賄賂3,000 元，因收受賄賂者即甲○○係
    犯刑法第143 條第1 項之投票受賄罪，其所收受之賄賂應依
    同法條第2 項之規定沒收之，如全部或一部不能沒收時，追
    徵其價額，雖甲○○已經檢察官職權不起訴處分確定，惟檢
    察官就上開賄賂仍得依刑事訴訟法第259 條之1 規定，單獨
    聲請法院宣告沒收，自不得再依公職人員選舉罷免法第90條
    之1 第3 項規定，於本案中宣告沒收（最高法院93年度臺上
    字第5728號判決意旨參照），併予敘明。
參、不另為無罪諭知部分：
一、公訴意旨另以：被告丁○○於94年10月初某日，尚有在同縣
    八德市○○街途中交付現金2,000 元予乙○○，並約其行使
    投票權時要投票予王樺後離去，因認被告此部分，亦涉有
    公職人員選舉罷免法第90條之1 第1 項之對於有投票權人交
    付賄賂而約其投票權為一定行使之罪嫌。
二、按犯罪事實應依證據認定之，無證據不得認定其犯罪事實。
    又不能證明被告犯罪者，應諭知無罪之判決，刑事訴訟法第
    154 條第2 項、第301 條第1 項分別定有明文。又刑事訴訟
    法上所謂認定犯罪事實之證據，係指足以認定被告確有犯罪
    行為之積極證據而言，該項證據自須適合於被告犯罪事實之
    認定，始得採為斷罪資料；而認定不利於被告之事實，須依
    積極證據，苟積極證據不足為不利於被告事實之認定時，即
    應為有利於被告之認定，更不必有何有利之證據。至刑事訴
    訟上證明之資料，無論其為直接證據或間接證據，均須達於
    通常一般之人均不致於有所懷疑，而得確信其為真實之程度
    ，始得據為有罪之認定，若其關於被告是否犯罪之證明未能
    達此程度，而有合理性懷疑之存在，致使無從形成有罪之確
    信，根據「罪證有疑，利於被告」之證據法則，即不得遽為
    不利被告之認定；其以情況證據斷罪時，尤須基於該證據在
    直接關係上所可證明之他項情況事實，本乎推理作用足以確
    證被告有罪，方為合法，不得徒憑主觀上之推想，將一般經
    驗上有利被告之其他合理情況逕予排除，此有最高法院30年
    度上字第816 號、76年度臺上字第4986號判例意旨可資參照
    。
三、訊據被告固坦言有交付2,000 元予證人乙○○之情事，惟堅
    詞否認涉有上揭犯行，辯稱：因乙○○先前曾向我借錢，我
    才拿2,000 元借他，並非向其買票等語。而公訴意旨認被告
    涉犯此部分罪嫌，無非係以證人乙○○之證述為其論據。然
    查：
  (一)按被告以外之人於審判外之言詞或書面陳述，除法律有規定
    者外，不得作為證據，刑事訴訟法第159 條第1 項定有明文
    ，而證人乙○○於警詢時所為之陳述，經核不符合刑事訴訟
    法第159 條之2 、第159 條之3 、第159 條之5 等規定，應
    無證據能力，先予敘明。
  (二)又證人乙○○於偵查中固向檢察官證稱：（問：今年三合一
    選舉有無向你買票）有，94年10初某日18時許，被告騎機車
    在我們社區馬路上遇到我，他走過來塞2,000 元給我，我不
    知被告為何塞2,000 元給我，但因這陣子是選舉，風聲很多
    ，有傳說被告在幫別人買票，但不知是幫誰買票，我懷疑他
    給的2,000 元是賄選，所以還他等語，然細繹其證述內容，
    被告顯未有何約使證人乙○○為一定行使之行為，且由證人
    於同次偵查中亦自承：我沒有確切的證據檢舉被告等語觀之
    ，益徵證人所謂：懷疑被告交付之2,000 元係賄款云云，純
    屬其個人臆測之詞，且無實際經驗為基礎，依刑事訴訟法第
    160 條之規定，自不得作為認定被告有罪之證據。
  (三)況證人乙○○於本院審理時既結稱：被告交付之2,000 元應
    該是我向他借的，之前我有去被告家向他借2,000 元，但因
    被告忙於幫人紋身，我即離開，而被告交付2,000 給我時，
    並未表示要我投票給誰，我向被告借錢與王唯任無關，我不
    認識王唯任，對選舉亦無興趣，經警察約談時，因被告曾交
    付所借之2,000 元，警察又表示已鎖定被告，我開始會怕，
    因此無法表達我內心的想法等語，足見被告所辯：與證人乙○○間係借貸關係等語，尚非全然不可採信。
四、綜上所述，公訴意旨此部分所指，依現存證據，尚難認在客
    觀上已達於通常一般人均不致於有所懷疑，而得確信被告確
    曾犯罪之程度。此外復查無積極證據足認被告有何公訴人前
    揭所指賄選之犯行，揆諸前開說明，本應為無罪之諭知，然
    公訴人認此部份犯行，與前揭論罪科刑部份，有連續犯裁判
    上一罪之關係，故不另為無罪之諭知，以昭審慎。
據上論斷，應依刑事訴訟法第299 條第1 項前段，修正前公職人
員選舉罷免法第90條之1 第1 項、第98條第3 項，刑法第11條前
段、第2 條第1 項但書、第56條、第37條第2 項、第3 項，判決
如主文。
案經檢察官崔秉君到庭執行職務。
中    華    民    國    95    年    3     月    30    日
                刑事第十一庭  審判長法  官  蔡 榮 澤
                                    法  官  魏 于 傑
                                    法  官  丁 俊 成
以上正本證明與原本無異。
如不服本判決，應於判決送達後10日內向本院提出上訴狀（應附
繕本），上訴於臺灣高等法院。
                                    書記官  簡 慧 瑛
中    華    民    國    95    年    4     月    3     日
附錄本案論罪科刑依據之法條：
公職人員選舉罷免法第90條之1：
對於有投票權之人，行求期約或交付賄賂或其他不正利益，而約
其不行使投票權或為一定之行使者，處5 年以下有期徒刑，得併
科新台幣40萬元以上4 百萬元以下罰金。
預備犯前項之罪者，處1年以下有期徒刑。
預備或用以行求期約或交付之賄賂，不問屬於犯人與否，沒收之
。
犯第1 項或第2 項之罪，於犯罪後六個月內自首者，減輕或免除
其刑；因而查獲候選人為共犯者免除其刑。
犯第1 項或第2 項之罪，在偵查中自白者，減輕其刑；因而查獲
候選人為共犯者，減輕或免除其刑。


司法院資訊處製作；財團法人民間司法改革基金會備份。
